【裁判字號】    98,易,3896
【裁判日期】    990211
【裁判案由】    重利
【裁判全文】
臺灣臺中地方法院刑事判決              98年度易字第3896號
公  訴  人  臺灣臺中地方法院檢察署檢察官
被      告  甲○○
選任辯護人  郭隆偉律師
上列被告因重利案件，經檢察官提起公訴（98年度偵字第22601
號），本院判決如下：
    主    文
甲○○犯重利罪，處拘役伍拾日，如易科罰金，以新臺幣壹仟元
折算壹日。
    犯罪事實
一、甲○○為位在臺中縣大里市○○路○段156號1樓之「國泰當
    舖」之負責人，其明知經營當舖業接受借款人質當借款時，
    應實際取得、占有借款人質當之動產，不得僅接受借款人提
    供證照及身分證明文件作為借款之擔保，否則即不符合質當
    之行為，而不適用當舖業法之規定，竟基於乘人急迫而貸放
    款項，以取得與原本顯不相當重利之犯意，於民國98年5月
    間某日，趁乙○○需款孔急之際借款新臺幣（下同）10萬元
    予乙○○，且預扣第1期利息8,000元，實際僅交付9萬2,000
    元，並約定以每月為1期，每期繳納8,000元利息（月利率8%
    ,年利率達96%）。乙○○並提供其所有之車號2Q-1766號自
    小客車作為擔保，惟因乙○○尚需用車，故上開車輛仍由乙
    ○○繼續使用（即所謂「原車使用」之方式），僅簽立當票
    、借據、借款同額本票、車輛買賣同意書及動產擔保交易設
    定書作為擔保，亦即該車實際上並未質押交付予甲○○。甲
    ○○明知此情不符合質當行為，並不適用當舖業法之規定，
    竟仍向乙○○收取上開利息，乙○○至98年8月間止，已繳
    付3萬2,000元之利息。甲○○即藉此取得與原本顯不相當之
    重利。嗣因乙○○不堪利息之負荷，始報警查悉上情。
二、案經臺中市警察局第四分局報告臺灣臺中地方法院檢察署檢
    察官偵查起訴。
    理    由
壹、證據能力方面：
    按被告以外之人（包括證人、鑑定人、告訴人、被害人及共
    同被告等）於審判外之陳述雖不符刑事訴訟法第159條之1至
    之4等4條之規定，而經當事人於審判程序同意作為證據，法
    院審酌該言詞陳述或書面陳述作成時之情況，認為適當者，
    亦得為證據；當事人、代理人或辯護人於法院調查證據時，
    知有刑事訴訟法第159條第1項不得為證據之情形，而未於言
    詞辯論終結前聲明異議者，視為有前項之同意，同法第159
    條之5定有明文。立法意旨在於傳聞證據未經當事人之反對
    詰問予以核實，原則上先予排除。惟若當事人已放棄反對詰
    問權，於審判程序中表明同意該等傳聞證據可作為證據；或
    於言詞辯論終結前未聲明異議，基於尊重當事人對傳聞證據
    之處分權，及證據資料愈豐富，愈有助於真實發見之理念，
    且強化言詞辯論主義，使訴訟程序得以順暢進行，上開傳聞
    證據亦均具有證據能力。查檢察官、被告、被告之選任辯護
    人對於本案卷內卷證資料，並未就有合於刑事訴訟法第159
    條第1項不得為證據之情形於本院言詞辯論終結前聲明異議
    ，且該等卷證資料亦經本院於審理期日逐一提示、朗讀，並
    告以要旨，本院復審酌相關卷證資料取得，並無證據顯示有
    何違背程序規定情事，依據上述之說明，均應具有證據能力
    。
貳、實體部分
一、訊據被告甲○○固坦承其為國泰當舖之實際負責人，並於上
    述時、地借款予乙○○10萬元之事實，惟否認有何重利之犯
    行，並辯稱：伊借予乙○○10萬元，利息每月4%，另加上倉
    棧費4%，車輛交付給乙○○後就沒有收取4%的倉棧費用，利
    息收取並未超收，本件質押之汽車也設定動產擔保，而將車
    輛返還，並無向他收取與原本顯不相當之重利云云。經查：
（一）被告係址設於臺中縣大里市○○路○段156號1樓之「國泰
      當舖」之負責人，於98年5月間某日，貸與被害人乙○○
      10萬元予乙○○，且預扣第1期利息8,000元，實際僅交付
      9萬2,000元，並約定以每月為1期，每期繳納8,000元利息
      ，並由乙○○簽立當票、借據、借款同額本票、汽車買賣
      同意書及動產擔保交易設定書交予被告供擔保，被害人乙
      ○○至98年8月間止，共已繳付金額3萬2000元等情，業據
      被告供承不諱，核與被害人乙○○於警詢時之陳述相符（
      詳見中分四偵字第0980020323號卷第1～8頁、98年度偵字
      第22 601號卷第5～8頁），並有臺中縣政府營利事業登記
      證影本，營業登記資料公示查詢表、台中縣政府當舖許可
      證影本在卷供參。
（二）被害人乙○○於上述時、地，向被告所經營之國泰當舖借
      款時並未留車，但被告卻收取倉棧費等情，業據被害人乙
      ○○於98年8月19日警詢時證稱：我約於98年5月間，向國
      泰當舖借款1次，10萬元，以30日為一期，當場扣除第一
      期利息，借款10萬元，實拿9萬2千元，至98年8月間，約
      繳付新台幣3萬2千元，都是我主動拿到當舖繳納現金，年
      利率為96%。（問：你繳交之利息已超過規定年利率，你
      是否知情？當舖業者是否向你說明超收額外費用及說明額
      外費用超收原因？）我不知情，當舖業者僅告訴我需交付
      之利息金額及原車可使用，未說明超收費用的原因。我沒
      有將我典當的2Q-1766自小客車質押在倉棧庫房內（詳見
      中分四偵字第0980020323號卷第5～8頁）等語，亦足證被
      害人乙○○上開借款並未留車之證述並非無據。從而被告
      空言辯稱證人乙○○借款後約留車5日後，因乙○○表示
      要用車，才將車借給乙○○使用云云，不足採信。
（三）按當舖業之年率，最高不得超過48％；質當：指持當人以
      動產為擔保，並交付於當舖業，向其借款、支付利息之行
      為；收當：指當舖業就持當人提供擔保借款之動產，貸與
      金錢之行為；法律行為，不依法定方式者，無效，當舖業
      法第11條第2項、第3條第4、5款、民法第73條分別定有明
      文。次按依民法第885條第1項之規定，質權之設定，因移
      轉占有而生效力。其移轉占有，固應依民法第946條之規
      定為之，惟民法第885條第2項既規定質權人不得使出質人
      代自己占有質物，則民法第761條第2項之規定，自不得依
      民法第946條第2項準用於質物之移轉占有（最高法院26年
      渝上字第310號判例參照）。再按當舖或其他以受質為營
      業者之質權即營業質權，依民法物權編施行法第14條規定
      ，無民法質權規定之適用。關於此等營業之質權，有當舖
      業管理規則（當舖業法業於90 年6月6日制定公布，當舖
      業管理規則於同年8月27日廢止）可資適用。依其規範，
      一方面無禁止流質契約之規定，一方面純採物之責任。前
      者乃當期屆滿後，當戶不取贖者，質物所有權即歸屬於當
      舖；後者為質物價值超過受當債權額，當舖不負返還餘額
      之義務，若質物價值不足受當債權額，當舖亦不得請求當
      戶補足，此為營業質權與民法上動產質權之最大差異。營
      業質權固非民法上動產質權，惟當舖既占有當戶為擔保債
      務之履行而移交之物品，於債務未受清償前得留置該物品
      ，屆期當戶不取贖，當舖即取得該物品之所有權資以抵償
      ，是營業質權自屬具擔保物權性質之特殊質權，以質物之
      占有為其權利存在之要件（最高法院86年度臺上字第1527
      號判決意旨參照）。是當舖業雖屬營業質權，仍以占有質
      物為其權利存在要件，苟非占有質物即無從成立營業質權
      ，亦非屬當舖業之營業範疇，自無從主張係依當舖業法第
      11條第2項標準收取利息或依當舖業法第20條收取倉棧費
      。準此，被告若依法未取得質權，當不得依當舖業法規定
      取得高於民法所定利率上限之利息，而解免重利罪之刑責
      （臺灣高等法院臺中分院97年度上易字第1218號判決要旨
      參照）。則本件被告既未收取占有汽車，應屬一般借貸性
      質，非屬當舖業之營業範疇，被告自無從主張依當鋪業法
      之標準收取利息及倉棧費。本件雙方成立借貸契約時，被
      害人乙○○並未實際將車輛交付被告保管，則依據上開法
      律規定與判例意旨，被告自始未取得質權，當不得依當鋪
      業法之規定收取高於民法所定最高利息上限之利息；況被
      告既未保管被害人乙○○之車輛，更無由依當鋪業法第20
      條規定收取倉棧費，卻猶仍假借收當及倉棧費之名收取上
      開利息，該利息換算年利為96％，顯屬與原本顯不相當之
      利息。故本件被告借錢予被害人乙○○之情形，並不符合
      質當行為，無當舖業法之適用，被告自不得收取倉棧費，
      竟仍加以收取，顯係變相收取重利，其所辯向被害人乙○
      ○收取4%利息及4%倉棧費，合乎當舖業法相關規定，並無
      取得顯不相當之重利云云，亦不足採信。
（四）再所謂取得與原本顯不相當之重利，係指就原本利率、時
      期核算及參酌當地之經濟狀況，較之一般債務之利息，顯
      有特殊之超額者而言（最高法院27年上字第520號判例意
      旨參照），被害人乙○○向被告借款10萬元，被告每月向
      證人乙○○收取4000元之利息（即年息48％），另每月亦
      收取倉棧費4000元（即48％），合計每月8000元，而依被
      告貸款給被害人乙○○方式，並無當舖業法之適用，該
      8000元應均屬利息已如上述，是換算年利率已達96%，則
      以現今為低利率時代，金融機構除少數貸款（如信用卡、
      現金卡等無擔保之短期、小額之授信）利率高於10%外（
      但均未逾20%），多數貸款利率均在10%以下，及一般民間
      貸款多為3分利（即月息3%）等公眾週知之現今經濟狀況
      及金融市場動態等情狀相較，被告等所收取之利息，顯較
      一般債務之利息有特殊之超額，屬與原本顯不相當之重利
      。況且被害人乙○○於警詢時已證述：當時因賭博欠下賭
      債，因為不敢讓家人知道，所以不能向親戚借，如果沒有
      借到現金將會被追討賭債，生活會有問題等語（見中分四
      偵字第09 80020323號卷第6頁）參以被害人乙○○借款之
      利息高達年利率96%，顯逾一般民間貸款，如非迫於急需
      何以致此，是被告確趁被害人乙○○急迫需款之際，貸款
      收取重利之事實。
（五）綜合上述，被告所辯，應係卸責之詞，不足採信。本件事
      證己臻明確，被告上開重利犯行，洵堪認定。
二、論罪科刑
（一）核被告貸款給證人乙○○而收取重利之行為，係犯刑法第
      344條之重利罪。
（二）按接續犯係指以單一行為，經數個階段，持續侵害同一法
      益而言；如數行為於同時同地或密切接近之時地實施，侵
      害同一之法益，各行為之獨立性極為薄弱，依一般社會健
      全觀念，在時間差距上，難以強行分開，在刑法評價上，
      以視為數個舉動之接續施行，合為包括之一行為予以評價
      ，較為合理，為包括之一罪（最高法院70年度臺上字第
      2898號、86年度臺上字第3295號判例要旨參照）。本件被
      告貸款之後，依貸款之約定金額，自98年5月起至同年8月
      份，每月向證人乙○○收取貸款利息之行為，係於密切接
      近之時間陸續收取，且係為遂行收取同一筆貸款之重利目
      的，而分別基於同一重利之犯意接續而為，所侵害之法益
      係屬同一，依一般社會觀念，顯係基於單一犯意接續所為
      ，各應包括評價為一行為而僅論以接續犯之實質上一罪。
（三）爰審酌被告素行尚佳，正值壯年，不思以正當途徑牟取利
      益，且其經營當舖，明知不能假藉倉棧費名義按月收取高
      額利息，竟竟利用借款人急迫用錢之際，以高利貸予現款
      ，固使借款人得以暫時獲得現款籌用，然因此背負高額利
      息，於借款人缺錢孔急之情形下，如何支應龐大之利息，
      且借款人於背負龐大金錢債務壓力之下，容易衍生額外之
      家庭、社會問題，不可小覷，影響借款人之生活至鉅，惟
      念及被告犯罪手段平和，所貸款項尚非鉅額，及被告於偵
      審中供承部分事實，否認重利犯行，犯後態度未臻良好，
      暨其犯罪時間、動機、目的等一切情狀，分別量處如主文
      所示之刑，並諭知易科罰金之折算標準。
三、據上論斷，應依刑事訴訟法第299條第1項前段，刑法第344
    條、第41條第1項前段，刑法施行法第1條之1，判決如主文
    。
本案經檢察官丙○○到庭執行職務。
中    華    民    國    99    年    2    月    11     日
                      刑事第二庭  法  官  郭德進
以上正本證明與原本無異。
如不服本判決應於收受判決後10日內向本院提出上訴書狀，並應
敘述具體理由；其未敘述上訴理由者，應於上訴期間屆滿後20日
內向本院補提理由書（均須按他造當事人之人數附繕本）「切勿
逕送上級法院」。
                                  書記官  陳惠玲
中    華    民    國    99    年    2    月    11     日
附錄論罪科刑法條：
中華民國刑法第344條
乘他人急迫、輕率或無經驗貸以金錢或其他物品，而取得與原本
顯不相當之重利者，處1年以下有期徒刑、拘役或科或併科1千元
以下罰金。

司法院資訊處製作；財團法人民間司法改革基金會備份。
